【裁判字號】    89,簡上,5
【裁判日期】    890614
【裁判案由】    返還房屋
【裁判全文】
臺灣臺北地方法院民事判決  八十九年度簡上字第五號
    上  訴  人  必穎有限公司
    法定代理人  乙○○
    被上訴人    甲○○
右當事人間請求返還房屋事件，上訴人對於中華民國八十八年十二月十六日本院新店
簡易庭八十八年度店簡字第二八五號第一審判決提起上訴，本院判決如左：
    主  文
原判決命上訴人給付自民國八十八年一月一日起至民國八十八年三月三十一日止，按
月以新台幣玖萬元計算之違約金部分，及該部分假執行之宣告與訴訟費用之裁判均廢
棄。
右廢棄部分被上訴人在第一審之訴及假執行之聲請均駁回。
上訴人其餘上訴駁回。
第一、二審訴訟費用由上訴人負擔十分之九，餘由被上訴人負擔。
    事  實
甲、上訴人方面：
一、聲明：
（一）原判決不利於上訴人部分廢棄。
（二）右廢棄部分被上訴人在第一審之訴及假執行之聲請均駁回。
二、陳述：除與原審判決書所載相同者茲予引用外，補稱：
（一）本件上訴人法定代理人乙○○與被上訴人甲○○為夫妻關係，並未以契約訂立
      夫妻財產制，依法以聯合財產制為夫妻財產制，縱依民法第一千零十七條第一
      項規定，被上訴人對系爭房屋及基地保有所有權，但依同法第一千零十八條第
      一項之規定，乙○○對系爭房屋及基地有管理權，且事實上系爭房屋及基地之
      所有權狀原本均由乙○○保管，上訴人與被上訴人之租貨契約屆滿後，與有管
      理權之乙○○訂立租賃契約，並已按期繳納租金，當然可以對抗無管理權之被
      上訴人。
（二）乙○○與被上訴人於八十六年六月二十三日簽訂之協議書內容係將夫妻間之財
      產做分割，依該協議書第一條之約定，被上訴人有先移轉系爭房屋及基地予乙
      ○○，並辦理主債務人變更之義務，並非附條件之約定，且依上開分割協議，
      乙○○對系爭房地已取得事實上之處分權，自有出租予上訴人之權限。
（三）退萬步言之，倘乙○○無權處分系爭房屋及基地，則乙○○即無權出租系爭房
      屋及基地予上訴人，上訴人與乙○○同意解除租賃契約，乙○○收取之租金新
      台幣（下同）五十九萬五千元即成為不當得利，應將房租返還上訴人；乙○○
      若無權出租系爭房屋及基地，則乙○○亦無義務繳納被上訴人向銀行貸款應償
      還之本息，乙○○自八十八年元月起至八十八年九月止，將自上訴人收取之租
      金，匯入被上訴人帳戶之款項共計五十九萬五千元，被上訴人即屬不當得利，
      被上訴人依民法第一百七十九條規定，應將其利益返還乙○○，茲乙○○願將
      對甲○○五十九萬五千元之不當得利請求權移轉予上訴人，上訴人即得以對被
      上訴人五十九萬五千元之不當得利請求權與被上訴人對上訴人之損害賠償金請
      求權主張互相抵銷。
（四）何況，被上訴人業於租約期滿後，持上訴人交付供擔保，金額二十七萬元本票
      ，聲請本院本票准予強制執行之裁定，並向本院執行處聲請強制執行，對上訴
      人之銀行存款實施扣押，並收取二十七萬元八千九百二十元在案，是縱然上訴
      人應賠償被上訴人之損害，上開款項亦應予扣抵。此外，被上訴人已以原判決
      聲請假執行，己領取案款六十三萬五千九百一十一元，亦應予以扣除。
（五）綜上所陳，被上訴人對系爭房屋及基地應無權管理，且縱然乙○○無權處分系
      爭房屋及基地，然系爭房屋已於八十九年元月十二日交還被上訴人管理使用，
      被上訴人縱有損失，亦僅一百一十一萬六千元（90,000元×     (12＋12/30)
      =1,116,000元），上訴人以五十九萬五千元抵銷後，被上訴人復以本票執行獲
      償二十七萬八千九百二十元，又以原判決聲請假執行，已領取案款六十三萬五
      千九百一十一元，足見被上訴人已溢收三十九萬三千八百三十一元，故被上訴
      人已無損害可言，且應返還上訴人三十九萬三千八百三十一元。
三、證據：除援用原審所提證據外，補提點交房屋及車庫記錄、轉帳收入傳票、存款
    憑條、本院民事執行命令為證。
乙、被上訴人方面：
一、聲明：駁回上訴。
二、陳述：除與原審判決書所載相同者茲予引用外，補稱：
（一）系爭房地固於婚姻關係存續中所取得之財產，但依民法第一千零十七條之規定
      ，仍屬被上訴人之財產，被上訴人自有管理系爭房地之合法權利。
（二）被上訴人與乙○○所訂立之協議書為一附條件之約定，無論條件未完成之理由
      係可歸責於何方，條件既未完成，乙○○對系爭房地即無處分權。
（三）上訴人既未於租賃期間屆滿之日交還系爭房屋，依租賃契約第六條第二項之約
      定，自應於租賃期間屆滿之翌日起，按月支付按房租一倍計算之違約金。是被
      上訴人依約定可請求每月租金加計違約金共計十八萬元，而原審僅判九萬元，
      並未過高。
（四）上訴人曾發存證信函表示：乙○○自八十八年一月起至同年七月止陸續匯款至
      被上訴人之帳戶一事，為乙○○私人支付之貸款，與上訴人無關等情，是乙○
      ○所匯之款項既與上訴人無關，上訴人自不得主張由違約金抵扣之。
三、證據：除援用原審所提證據外，補提存證信函、土地登記謄本為證。
丙、本院依職權調閱本院八十八年度執字第二一七二四號執行卷宗並勘驗現場。
    理  由
一、本件被上訴人起訴主張：兩造於八十六年七月十六日簽訂房屋租賃契約書，由被
    上訴人將己有門牌號碼為台北市○○區○○街五三號二樓之房屋出租予上訴人，
    租賃期間自八十六年八月一日起至八十七年十二月三十一日止，租金每月九萬元
    ，並約定上訴人於租賃期滿不交還房屋，自租賃期滿之翌日起，上訴人應支付按
    房屋租金一倍計算之違約金，嗣被上訴人於八十七年十月二十八日以郵局存證信
    函通知上訴人屆期應遷讓房屋，不再續租。詎上訴人於租期屆滿後，竟不交還系
    爭房屋，爰依民法第四百五十五條之規定．請求上訴人將系爭房屋遷讓交還原告
    。另依租賃契約第六條第二項之約定，請求上訴人應給付被上訴人自八十八年一
    月一日起至交還前開房屋之日止，按月以十八萬元計算之租金及違約金等語（原
    審判准被上訴人每月九萬元違約金部分之請求，駁回被上訴人其餘租金之請求，
    被上訴人未就敗訴部分聲明不服，已告確定）。
二、上訴人則以：系爭房屋為被上訴人與上訴人法定代理人乙○○婚姻關係存續中取
    得之財產，而被上訴人與乙○○並未以契約訂立夫妻財產制，依法以聯合財產制
    為夫妻財產制，則依民法第一千零十八條第一項之規定，乙○○對系爭房屋及基
    地有管理權，且事實上系爭房屋及基地之所有權狀原本均由乙○○保管，上訴人
    與被上訴人之租貨契約屆滿後，與有管理權之乙○○訂立租賃契約，並已按期繳
    納租金，當然可以對抗無管理權之被上訴人。又乙○○與被上訴人於八十六年六
    月二十三日曾就夫妻間之財產為分割協議，並簽訂協議書，依該協議書第一條之
    約定，被上訴人有先移轉系爭房屋及基地之所有權予乙○○，並辦理主債務人變
    更之義務，並非附條件之約定，且依上開分割協議，乙○○對系爭房地已取得事
    實上之處分權，自有出租予上訴人之權限。退步言之，縱認上訴人確係無權占有
    ，被上訴人請求以九萬元計算之違約金亦屬過高。且縱乙○○無權出租系爭房屋
    ，則上訴人與乙○○已解除租賃契約，乙○○收取之租金五十九萬五千元已成不
    當得利，應返還上訴人，而乙○○亦無義務繳納被上訴人向銀行貸款應償還之本
    息，其匯入被上訴人帳戶之款項五十九萬五千元，被上訴人亦屬不當得利，應返
    還乙○○，乙○○既將其對被上訴人五十九萬五千元之不當得利返還請求權讓與
    上訴人，上訴人即得以之主張抵銷。另系爭房屋於八十九年元月十二日已交還被
    上訴人管理使用，被上訴人縱有損失，亦僅一百一十一萬六千元，上訴人以五十
    九萬五千元抵銷後，被上訴人復以本票執行獲償二十七萬八千九百二十元，又以
    原判決聲請假執行，領取案款六十三萬五千九百一十一元，是被上訴人已溢收三
    十九萬三千八百三十一元，並無任何損害可言等語置辯。
三、經查，兩造於八十六年七月十六日簽訂房屋租賃契約書，由被上訴人將其所有之
    系爭房屋出租予上訴人，租賃期間自八十六年八月一日起至八十七年十二月三十
    一日止，租金每月九萬元，並約定上訴人於租賃期滿不交還房屋，自租賃期滿之
    翌日起，上訴人應支付按房屋租金一倍計算之違約金，被上訴人並於八十七年十
    月二十八日以郵局存證信函通知上訴人屆期應遷讓房屋，不再續租。而上訴人復
    於八十八年一月一日與乙○○就系爭房屋另簽訂租賃契約，並由上訴人按月給付
    每月租金八萬五千元予乙○○等情，有房屋租賃契約書、存證信函附卷可稽，復
    為兩造所不爭執，自堪信為真實。是本院應審酌者厥為上訴人於租賃期間屆滿後
    是否無權占有系爭房屋？被上訴人請求之違約金是否過高？可請求之範圍如何？
四、被上訴人請求遷讓房屋部分：
（一）按婚姻關係存續中夫妻所取得之財產，為聯合財產；又聯合財產，由夫管理，
      但約定由妻管理時，從其約定。民法第一千零十七條第一項、第一千零十八條
      第一項分別定有明文。本件被上訴人主張系爭租賃關係，已因租期屆滿而終止
      ，上訴人自應返還系爭租賃物等語。上訴人則辯稱：被上訴人與乙○○並未以
      契約訂立夫妻財產制，依法應以聯合財產制為夫妻財產制，則依前揭規定，乙
      ○○對系爭房屋有管理權，且事實上系爭房屋之所有權狀原本均由乙○○保管
      ，上訴人與有管理權之乙○○訂立租賃契約，並按期繳納租金，並非無權占有
      等語。經查，系爭房屋於七十九年間由上訴人取得所有權，有土地及建物登記
      謄本附卷可證，故雖係於婚姻關係存續中所取得之財產，但仍為被上訴人之財
      產。次查，被上訴人與乙○○於八十六年六月二十三日為財產分配之協議，就
      系爭房屋部分，被上訴人應於八十七年十二月三十一日前將系爭房屋之所有權
      移轉予乙○○，而兩造係於被上訴人與乙○○簽訂財產分配之協議後之八十六
      年七月十六日方簽訂租賃契約，並以被上訴人為出租人，面額二十七萬之保證
      本票之受款人亦為被上訴人，而上訴人亦係將租金交付被上訴人，易言之，租
      賃契約之簽訂及嗣後之履行均與乙○○無涉，堪信系爭房屋實際上係由被上訴
      人管理，揆諸首開規定，被上訴人與乙○○就系爭房屋既約定由被上訴人管理
      ，是上訴人於租賃期間屆滿後，再與無管理權之乙○○另訂租賃契約，尚不得
      以之對抗被上訴人而主張有權占有。
（二）上訴人又稱：乙○○與被上訴人於八十六年六月二十三日曾就夫妻間之財產為
      分割協議，並簽訂協議書，依該協議書第一條之約定，被上訴人有先移轉系爭
      房屋之所有權予乙○○，並辦理主債務人變更之義務，並非附條件之約定，且
      依上開分割協議，乙○○對系爭房地已取得事實上之處分權，自有出租予上訴
      人之權限等情。然查，依系爭協議書第一條之約定：「乙方（即被上訴人）所
      有坐落台北市○○區○○街五三號二樓房屋（含二個停車位），乙方應將所有
      權移轉予甲方（即乙○○），並辦理主債務人變更；甲方應於民國八十七年底
      前分四期給付乙方新台幣六百萬元。」姑不論上開移轉系爭房屋所有權之約定
      是否為一附條件之約定，縱被上訴人有先移轉系爭房屋所有權予乙○○之義務
      ，然在被上訴人未移轉前，亦僅是發生乙○○可請求被上訴人移轉所有權之效
      果，尚不發生被上訴人未移轉前，即由乙○○取得系爭房屋事實上處分權之效
      力。是上訴人辯稱乙○○對系爭房屋已取得事實上之處分權，自有出租予上訴
      人之權限等詞，自不足採。
（三）綜上所陳，兩造所簽訂之租賃契約於八十七年十二月三十一日屆滿，上訴人於
      八十八年一月一日復與無權出租之乙○○簽訂另紙租約，並未依約遷讓交還系
      爭房屋，是被上訴人依民法第四百五十五條之規定請求上訴人返還系爭租賃物
      ，為有理由，應予准許。至上訴人固於八十九年一月十二日遷讓交還系爭房屋
      ，惟查，本件原審判決乃依職權宣告假執行，而被上訴人乃於八十八年十一月
      間即向本院民事執行處聲請執行，本院民事執行處並發限期履行之命令，命上
      訴人將系爭房屋遷讓交還被上訴人，有本院八十八年度執字第二一二七四號執
      行卷宗可查；而上訴人確於收受限期履行之命令後即八十九年一月十二日交還
      系爭房屋乙節，亦為上訴人所自承（見八十九年一月十七日本院準備程序筆錄
      ），足見上訴人係基於假執行之宣告始為履行交還系爭房屋之義務，而非主動
      交還系爭房屋，是原審判命上訴人應遷讓交還系爭房屋之判決，仍有維持之必
      要，併此敘明。
五、被上訴人請求違約金九萬元部分：
（一）被上訴人依租賃契約第六條第二項之約定請求被上訴人按月給付九萬元之違約
      金。上訴人則以：被上訴人請求以九萬元計算之違約金過高等語抗辯。經查，
      系爭租約第六條第二項約定：「乙方於終止租約或租賃期滿不交還房屋，自終
      止租約或租賃期滿之翌日起，乙方應支付按房屋租金一倍計算之違約金。」核
      其性質，應為損害賠償金之預定，而上訴人未依約返還房屋，依社會通常觀念
      ，即會致被上訴人受有相當於租金之損害。本件原租賃契約係約定租金為每月
      九萬元，嗣後上訴人與乙○○另訂租賃契約時，約定之租金乃為八萬五千元，
      與原約定之租金不過相差五千元，足見系爭房屋每月之租賃價值確有達八、九
      萬元之數額，則上訴人未依約履行，致被上訴人每月所受之損害亦高達八、九
      萬元，是兩造約定以房屋租金之一部計算違約金並未過高，上訴人請求酌減並
      無理由，尚無足採。
（二）上訴人另稱：乙○○既無權出租系爭房屋予上訴人，上訴人與乙○○同意解除
      租賃契約，乙○○收取之租金五十九萬五千元即成為不當得利，應將房租返還
      上訴人；且乙○○若無權出租系爭房屋，則乙○○亦無義務繳納被上訴人向銀
      行貸款應償還之本息，是乙○○將自上訴人收取之租金，匯入被上訴人帳戶之
      款項共計五十九萬五千元，被上訴人即屬不當得利，茲乙○○願將對被上訴人
      五十九萬五千元之不當得利請求權移轉予上訴人，上訴人即得主張抵銷云云。
      然查，被上訴人與乙○○之婚姻關係尚存續中，並適用聯合財產制，為兩造所
      不爭，則乙○○依聯合財產制之規定，尚有支付家庭生活費用之義務，則不論
      乙○○匯入被上訴人帳戶之款項是否即支付系爭房屋之貸款，究屬被上訴人與
      乙○○間就家庭生活費用如何支付之約定，被上訴人與乙○○之婚姻關係既仍
      存續，自無不當得利之問題。因之，上訴人自無從受讓乙○○對被上訴人之不
      當得利請求權，並與本件違約金之請求主張抵銷。
（三）上訴人復稱：被上訴人於租約期滿後，持上訴人交付供擔保，金額二十七萬元
      之保證本票，聲請本院本票准予強制執行之裁定，並向本院民事執行處聲請強
      制執行，對上訴人之銀行存款實施扣押，並收取二十七萬元八千九百二十元在
      案，是就上開款項應從被上訴人所受之損害予以扣抵等情。被上訴人除就八千
      九百二十元部分主張係利息之請求不同意扣抵外，餘均同意由請求之違約金抵
      銷，此經被上訴人於本院八十九年五月三十一日言詞辯論時自承在卷。是就被
      上訴人請求之違約金中，應先扣抵先到期即自八十八年一月一日起至八十八年
      三月三十一日止三個月之違約金二十七萬元，另利息八千九百二十元部分係因
      上訴人遲延給付所致，上訴人自無從主張抵銷。至上訴人另主張被上訴人以原
      判決聲請假執行，領取案款六十三萬五千九百一十一元，亦應自被上訴人請求
      之違約金抵銷等語，然如前所述，上訴人領取上開六十三萬五千九百一十一元
      之款項係基於假執行之宣告，是原審判命上訴人應給付上開違約金部分之判決
      ，仍有維持之必要，亦附此敘明。
六、綜上所述，被上訴人依民法第四百五十五條之規定請求上訴人應遷讓交還系爭房
    屋，並依租賃契約第六條第二項之約定，請求上訴人自八十八年四月一日起至遷
    讓交還系爭房屋之日止，按月以相當於每月租金九萬元計算之違約金（原審判准
    被上訴人每月九萬元違約金部分之請求，駁回被上訴人其餘租金之請求，被上訴
    人未就敗訴部分聲明不服，已告確定），於法有據，應予准許，逾此範圍之請求
    ，則無理由，應予駁回。原審就上開不應准許部分（八十八年一月一日起至八十
    八年三月三十一日按月應給付之違約金），為上訴人敗訴之判決，尚有未洽，上
    訴意旨求予廢棄改判，為有理由，爰由本院予以廢棄，改判如主文第二項所示。
    至原審就上開應准許部分，為上訴人敗訴之判決，經核於法並無不合，上訴意旨
    求予廢棄改判，為無理由，應駁回其上訴
七、據上論結，本件上訴為一部有理由，一部無理由，依民事訴訟法第四百三十六條
    之一第三項、第四百四十九條第一項、第四百五十條、第七十九條但書，判決如
    主文。
中      華      民      國    八十九    年      六      月     十四     日
                                          民事第五庭審判長法官  林瑞斌
                                                          法官  歐陽漢菁
                                                          法官  林秀圓
右為正本係照原本作成
本判決不得上訴
中      華      民      國    八十九    年      六      月      十四    日
                                                    法院書記官  林蓮女


司法院資訊處製作；財團法人民間司法改革基金會備份。
